臺灣高等法院刑事判決　　　　　 99年度重上更(一)字第294號
上　訴　人　台灣桃園地方法院檢察署檢察官
上　訴　人
即　被　告　呂文科
　　　　　　呂俐瑢
　　　　　　呂文龍
　　　　　　呂傳芳
　　　　　　李寶玉
上五人共同
選任辯護人　王道光律師
　　　　　　賴彌鼎律師
上列上訴人因偽證案件，不服臺灣桃園地方法院95年度訴字第23
53號，中華民國97年6月6日第一審判決（起訴案號：臺灣桃園地
方法院檢察署95年度偵字第4157號），提起上訴，本院判決後，
由最高法院第一次發回更審，本院判決如下：
    主  文
原判決撤銷。
呂文科、呂俐瑢、呂文龍、呂傳芳、李寶玉證人，於執行審判職
務之公署審判時，於案情有重要關係之事項，供前具結，而為虛
偽陳述，各處有期徒刑捌月，均減為有期徒刑肆月。
    事  實
一、緣呂文科、呂俐瑢、呂文龍、呂傳芳、李寶玉與案外人巫木
    水為親友關係，巫木水於民國（下同）91年8月12日晚間9時
    許，駕駛車牌號碼MH -9457號自用小貨車，至呂文科位於桃
    園縣大園鄉圳頭村34之8號住所拜訪後，自呂文科上開住所
    屋宅內倒車行駛，將車尾向右後方轉向，移至屋宅旁牆壁，
    欲將車身迴正之際，適被害人林振義騎乘車牌號碼HSK- 896
    號重型機車途經上址，因閃避不及，斜側撞及巫木水所駕駛
    之自小貨車左後方保險桿、車尾方向燈，繼而順勢擦撞該小
    貨車左後輪之後擋泥板及輪胎，致林振義人車倒地，其所騎
    乘之機車則滑向對向車道旁之溝渠內，造成林振義受有顱內
    出血、頭部外傷併顱骨骨折等傷害，經送醫不治，於同日晚
    間11時15分許宣告死亡（巫木水所涉犯之過失致死罪，業經
    本院94年度交上易字第78號案件判處有期徒刑8月，嗣經裁
    定減刑為有期徒刑4月確定）。呂文科、呂俐瑢、呂文龍、
    呂傳芳、李寶玉均明知本件車禍發生當時案外人巫木水並未
    在呂文科上開住處內用餐，為使巫木水脫免罪責，竟萌生偽
    證之犯意，於93年11月8日上午9時30分許，在臺灣桃園地方
    法院93年度交易字第254號被告巫木水過失致死案件審理時
    ，經審判長依刑事訴訟法第181條規定對呂文科、呂文龍告
    以得拒絕證言之權利，呂文科、呂文龍表示願意作證，復經
    審判長對呂文科、呂俐瑢、呂文龍、呂傳芳、李寶玉諭知具
    結義務及偽證處罰及命朗讀結文而供前具結後，就前揭與案
    情有重要關係之事項，即前揭車禍發生當時巫木水是否仍停
    留於呂文科住處內，而未駕駛該小貨車乙節，分別虛偽證稱
    如下，呂文科證稱：「（問：聽到碰一聲時，巫木水在那裡
    ？）在我家夾層房間吃飯」、「（問：你確定你聽到碰一聲
    時，巫木水在你家的房間吃飯？）是」云云；呂俐瑢證稱：
    「（問：你出去看到有人躺在那裡，你去閣樓叫你父親，你
    有無看到閣樓有那些人？）呂文龍、呂傳芳、呂寶月、巫木
    水、李寶玉、我父親」、「（問：你上去閣樓叫的時候，是
    否就看到上述的那些人？）是」云云；呂文龍證稱：「（問
    ：有人喊發生車禍的時候，巫木水人在那裡？）他與我們在
    閣樓吃飯」、「（問：確定車禍當時，巫木水與你們在一起
    吃飯？）是」云云；呂傳芳證稱：「（問：你聽到聲響時巫
    木水在那裡？）和我們在一起，正準備吃飯」、「（問：你
    聽到碰的聲音時，巫木水的確與你們在閣樓吃飯？）是，這
    一點我很確定」云云；李寶玉證稱：「（你聽到撞擊聲時，
    巫水木人在那裡？）在閣樓」、「（你確定聽到撞擊聲時，
    巫木水的確與你們在呂文科家的閣樓？）確定」云云，均足
    使承審該案之法官有陷於錯誤而產生誤判之危險。
二、案經臺灣桃園地方法院檢察署檢察官自動檢舉偵查起訴。
    理  由
壹、證據能力說明
    按「被告以外之人於審判外之言詞或書面陳述，除法律有規
    定者外，不得作為證據」，刑事訴訟法第159條第1項定有明
    文，此即學理上所稱「傳聞證據排除法則」。依上開法律規
    定，傳聞證據原則上固無證據能力，但如法律別有規定者，
    即例外認有證據能力。經查：
一、被告及其辯護人均主張：證人郭清安、林鋒州於警詢、檢察
    事務官所為陳述，均係屬傳聞證據，無證據能力。查上開證
    人於警詢、檢察事務官所述，確屬被告以外之人於審判外之
    陳述，被告及其辯護人既爭執該等證人於警詢、檢察事務官
    前所為陳述之證據能力，復查無該等陳述有何傳聞例外規定
    可資適用，應認均無證據能力可言。
二、「刑事被告之詰問權，係指訴訟上被告有在審判庭盤詰證人
    之權利；偵查中檢察官訊問證人，旨在蒐集被告犯罪證據，
    以確認被告嫌疑之有無及內容，與審判中透過當事人之攻防
    ，經由詰問程序調查證人以認定事實之性質及目的有別。偵
    查中辯護人僅有在場權及陳述意見權，此觀刑事訴訟法第二
    百四十五條第二項前段之規定甚明，檢察官訊問證人並無必
    須傳喚被告使其得以在場之規定，同法第二百四十八條第一
    項前段雖規定『如被告在場者，被告得親自詰問』，亦僅賦
    予該在場被告於檢察官訊問證人時得親自詰問證人之機會而
    已，被告如不在場，殊難期有親自詰問之可能。此項未經被
    告詰問之被告以外之人於偵查中向檢察官所為之陳述，依刑
    事訴訟法第159條第1項、第159條之1第2項之規定，除顯有
    不可信之例外情況外，原則上為『法律規定得為證據』之傳
    聞例外，依其文義解釋及立法理由之說明，並無限縮於檢察
    官在偵查中訊問證人之程序，應已給予被告或其辯護人對該
    證人行使反對詰問權者，始有證據能力之可言。為保障被告
    之反對詰問權，並與現行法對傳聞例外所建構之證據容許範
    圍求其平衡，證人在偵查中雖未經被告之詰問，倘被告於審
    判中已經對該證人當庭及先前之陳述進行詰問，即已賦予被
    告對該證人詰問之機會，則該證人於偵查中之陳述即屬完足
    調查之證據，而得作為判斷之依據。」（見最高法院97年度
    台上字第405號判決意旨）、「被告以外之人於偵查中向檢
    察官所為之陳述，除顯有不可信之情況者外，得為證據，刑
    事訴訟法第159條之1第2項定有明文。蓋現行法之檢察官仍
    有訊問被告、證人及鑑定人之權限，其應踐行之程序又多有
    保障被告或被害人之規定，證人、鑑定人於偵查中亦均須具
    結，就刑事訴訟而言，其司法屬性甚高；而檢察官於偵查程
    序取得之供述證據，其過程復尚能遵守法令之規定，是其訊
    問時之外部情況，積極上具有某程度之可信性，除消極上顯
    有不可信之情況者外，均得為證據。故主張其為不可信積極
    存在之一方，自應就此欠缺可信性外部保障之情形負舉證責
    任。」（見最高法院98年度台上字第2904號判決意旨）。查
    證人郭清安於偵查中向檢察官所為之證述，業經具結在案，
    而被告於檢察官偵查中固未對該證人郭清安詰問或與之對質
    ，但依前開說明，此並非意指該證人於偵查中之證述即無證
    據能力，應僅係屬於未經完足調查之證據而已。嗣於原審審
    理時，被告之辯護人業已針對證人證人郭清安於偵查中所為
    陳述，對其行交互詰問，當已補足被告行使反對詰問權之機
    會，自不得再執被告未於偵查中對該證人詰問或與之對質為
    辯。又依刑事訴訟法第159條之1第2項規定，除顯有不可信
    之情況者外，自得作為證據，而被告及其選任辯護人於本院
    準備程序及審理時主張證人郭清安於偵查中之陳述無證據能
    力，依前揭說明，自應負舉證責任以證明有何顯不可信之情
    況，然被告及其選任辯護人皆未釋明證人郭清安於偵查中之
    陳述有何「顯不可信之情況」，且就該證人於偵查中陳述時
    之外部客觀情況，復查無有其他顯不可信之情形，揆諸首揭
    法律規定，上開證人於偵查中所為之證述當有證據能力，而
    可採為本件之證據使用，被告及其辯護人主張無證據能力云
    云，自容無足取。
三、本院下列所引其餘各項證據之證據能力，包括人證及文書證
    據等，經本院當庭提示，檢察官、被告及其辯護人均表示有
    證據能力（見本院卷第36至38頁、第65至68頁），且迄至言
    詞辯論終結前未再聲明異議。又該等證據，亦無刑事訴訟法
    第159條之4顯有不可信之情況與不得作為證據之情形。本院
    審酌上開證據資料製作時之情況，尚無違法不當及證明力明
    顯過低之瑕疵，亦認為以之作為證據應屬適當，是依刑事訴
    訟法刑事訴訟法第159條之4、第159條之5規定意旨，認均有
    證據能力。
貳、實體部分：
一、訊據被告呂文科、呂俐瑢、呂文龍、呂傳芳、李寶玉等固坦
    承有於原審93年度交易字第254號案外人巫木水過失致死案
    件審理時，供前具結證述上情，惟均矢口否認有何偽證之犯
    行，均辯稱：證人郭清安證述不實在，渠等所述均為事實，
    並無偽證云云。辯護人為被告五人辯護稱：被告五人於法庭
    所為證述，均是依其等見聞所述，沒有不實，且依國立交通
    大學行車事故鑑定意見書、證人吳宗修、巫水木之證述，顯
    見本件車禍發生時小貨車為靜止而非倒車中遭猛烈撞擊，被
    告前開證述即無不實，證人郭清安歷次證述不一且與卷內事
    證相左，其證言實有可疑等語。
二、本院查：
(一)案外人巫木水有於91年8月12日21時許，駕駛車號MH-9457號
    之自小貨車，至親戚呂文科位於桃園縣大園鄉圳頭村34之8
    號之住所拜訪後，自呂文科上開住所屋宅，倒車行駛至接近
    上開路段中央，並由車尾向右後方轉向，欲回正之際，本應
    注意汽車倒車時，應謹慎緩慢向後倒車，並應注意其他車輛
    及行人，且該路段係村里道路，夜間人車稀少，並無障礙物
    、坑洞，夜間有照明，道路狀況良好，駕駛人並無不能注意
    之情形，竟疏於注意而貿然倒車，適被害人林振義騎乘車號
    HSK- 896號之重型機車途經上址，因閃避不及，斜側撞及被
    告所駕駛之自小貨車左後方保險桿、車尾方向燈，繼而順勢
    擦撞該小貨車左後輪之擋泥板及輪胎，致被害人人車倒地，
    其所騎乘之機車則滑向對向車道旁之溝渠內，致被害人則受
    有顱內出血、頭部外傷併顱骨骨折等傷害，經送醫不治，於
    同日23時15分許宣告死亡等過失致死犯行，業經臺灣桃園地
    方法院檢察署檢察官以93年度偵字第7281號案件提起公訴，
    由臺灣桃園地方法院以93年度交易字第254號判決巫木水無
    罪後，經檢察官不服向本院提起上訴，嗣經本院以94年度交
    上易字第78號案件撤銷原判決，改論以巫木水犯過失致死罪
    ，處有期徒刑8月，該案業已確定等情，此據本院調閱前開
    案件卷宗查核屬實，並有前開起訴書、判決書、本院被告巫
    木水前案記錄表各1份在卷可憑，先予敘明。
(二)又被告呂文科、呂俐瑢、呂文龍、呂傳芳、李寶玉於93年11
    月8日上午9時30分許，在原審法院另案被告巫木水涉犯過失
    致死案件審理時，經供前具結後，被告呂文科證稱：「（問
    ：聽到碰一聲時，巫木水在那裡？）在我家夾層房間吃飯」
    、「（問：你確定你聽到碰一聲時，巫木水在你家的房間吃
    飯？）是」云云；被告呂俐瑢證稱：「（問：你出去看到有
    人躺在那裡，你去閣樓叫你父親，你有無看到閣樓有那些人
    ？）呂文龍、呂傳芳、呂寶月、巫木水、李寶玉、我父親」
    、「（問：你上去閣樓叫的時候，是否就看到上述的那些人
    ？）是」云云；被告呂文龍證稱：「（問：有人喊發生車禍
    的時候，巫木水人在那裡？）他與我們在閣樓吃飯」、「（
    問：確定車禍當時，巫木水與你們在一起吃飯？）是」云云
    ；被告呂傳芳證稱：「（問：你聽到聲響時巫木水在那裡？
    ）和我們在一起，正準備吃飯」、「（問：你聽到碰的聲音
    時，巫木水的確與你們在閣樓吃飯？）是，這一點我很確定
    」云云；被告李寶玉證稱：「（你聽到撞擊聲時，巫水木人
    在那裡？）在閣樓」、「（你確定聽到撞擊聲時，巫木水的
    確與你們在呂文科家的閣樓？）確定」云云等事實，分據被
    告呂文科、呂俐瑢、呂文龍、呂傳芳、李寶玉於偵審中坦認
    在卷，且有原審93年度交易字第254號案件93年11月8日審判
    筆錄1份、證人結文5紙在卷可稽（見原審93年度交易字第25
    4號卷第47頁至第116頁、第133頁、第135至138頁），前開
    事實已堪認定。
(三)被害人林振義騎乘機車行經肇事地點擦撞巫木水該自小貨車
    時，該自小貨車確實有人駕駛而正處於倒車迴正之狀態無誤
    ：
１、上開事實，業據證人郭清安於前案偵查、審理及本案原審審
    理時先後證述無訛。此觀諸其下列歷次證述即明：
  於前案偵查中具結證稱：我與巫木水是很遠的親戚關係，當
    時我停下機車與鄰居談話，被害人騎機車經過我們時，巫木
    水所駕駛之小貨車正好在倒車，是從（桃園縣大園鄉圳頭村
    ）34之8號屋宅倒車，車子要迴正，但尚未迴正之際，而機
    車看到小貨車要倒車，但閃避不及而撞上自小貨車駕駛座之
    後方，管區到現場時，自小貨車司機已將自小貨車停放靠牆
    邊。又當時車子尚未停好，巫木水下車查看，看到被害人情
    況嚴重，而呂文科他們一群人出來看，呂文科就打電話叫救
    護車，而好幾個人將車子用手扛動車子到靠圍牆停放等語（
    見相字第1266號卷第69頁至第70頁）。
  於前案原審審理時具結證稱：被害人當時在西濱公路就超過
    我的車，我與被害人原本距離十幾公尺，後來我經過大園養
    老院的時候，被親家招停下來，講了幾句話我又繼續騎車，
    就是因為我停下來講幾句話，後來才會距離被害人40公尺遠
    ，後來我看到前面有2個燈光紅紅的，我還奇怪為何被害人
    還一直騎過去，我看到那車子倒出來到路邊，我只看到兩盞
    紅紅的燈。紅紅的燈是移動的，一直亮著。我看到兩盞紅紅
    的燈倒出來，所以我的機車速度才放慢，被害人騎車的速度
    比我快，我不敢騎太快。我聽到撞擊聲後，就把機車停下來
    ，不敢往前，我看到小貨車停放位置是有點斜，車頭的車輪
    超出右邊白線等語（見原審93年度交易字第254號卷第117
    至127頁）。
  於本院原審審理時再證稱：本案車禍我有親眼看見，案發現
    場離我約四、五十公尺，車禍當時，我的機車剛好停下來，
    停車時正好看見車禍，我停機車的地方距離車禍現場大約有
    四、五十公尺，車禍發生時MH-9457小貨車正好從圍牆裡面
    的庭院倒車出來，倒退出來還沒有迴正，之後機車就撞上小
    貨車，機車撞上小貨車的左後方，小貨車是從相字卷第9頁
    上方照片中的大門倒退出來，倒退至相片中的右方牆壁，因
    為不夠正，而當小貨車正要迴正時，還沒有完全轉到正面的
    時候，機車就撞上發生車禍，機車是撞到小貨車駕駛座這邊
    ，因為小貨車右邊是靠著牆壁，裡面就是呂文科的家。我遠
    遠看到兩盞紅色的燈從圍牆裡面慢慢退出來，發生車禍之後
    ，我站在原來的位置看別人如何處理，沒有往前去看，之後
    貨車有人移動過，警察才過來，有看到很多人一起扛著小貨
    車的後方將它靠近圍牆，是搬著小貨車的後方，前面沒有人
    搬，因為後方比較佔住路中間，車頭前面比較靠近圍牆邊，
    全部的人都在抬後車斗往圍牆旁邊挪等語（見原審卷二第4
    至9頁）。
２、復依據卷附道路交通事故調查報告表所附現場圖1份、採證
    照片16幀顯示（見同上相驗卷第8至16頁），車禍發生後小
    貨車車頭朝北，右車身緊靠桃園縣大園鄉圳頭村34-8號屋宅
    ，跨停於往北方向車道與路肩，車前3公尺處有一電桿，小
    貨車左後輪之左後端地面遺有散落物及落土。重型機車車頭
    朝北，立停於道路西側、往南方向車道邊之水溝中，後輪距
    離小貨車左後輪約22.3公尺，停止處往上延伸刮地痕斷續。
    依據上開客觀情狀，可知：車禍撞擊後之機車散落物及落
    土所在處，應即為兩車之擦撞點，此觀諸該編號一、二照片
    所示散落物多數集中於特定地點一處並有落土即可得證；
    再者，上開自小貨車遭擦撞之處，確係於駕駛座左後方之斜
    角及側面，包括上開自小貨車左後方保險桿、左後車尾方向
    燈、左後輪之後擋泥板及左後輪胎等均有明顯擦撞之跡證，
    此觀諸卷附採證照片編號一、二、六、八等4幀所示小貨車
    車損情形，足認被害人並非正面，而係斜側擦撞上開自小貨
    車無疑；又上開小貨車遭擦撞後，被害人所騎機車係斜側
    滑行至對向車道之水溝內，此有採證照片編號四所示之被害
    人機車所在位置及明顯之刮地痕可稽；再觀諸採證照片編
    號六，上開自小貨車左後輪胎之擦撞胎痕，與擋泥板之擦撞
    痕與凹陷方向，均未呈接續狀態，另核對採證照片編號一、
    二所示，車禍發生後，小貨車左後車輪與散落物、落土處已
    非位於同一位置，除顯示上開自小貨車之車輪方向已有轉動
    外，並顯示該小貨車有遭人從兩車撞擊處移置到採證時之停
    放處，足證上開小貨車於採證時之狀態，已非擦撞發生時之
    原始狀態，應有遭人移動之情形無疑。
３、又上開車禍情形經原審送請國立交通大學行車事故鑑定研究
    中心鑑定結果，認依現場與車損照片顯示，小貨車左後輪左
    後方散落物有明顯落土一片，且其中央呈現典型橢圓輪影、
    輪廓清晰，後端散落物無輾平跡象，推斷該點即小貨車遭撞
    擊瞬間左後輪所在位置，且可進一步研判小貨車為靜止中遭
    猛烈撞擊，否則輪廓無法呈現該等清晰狀，且後端散落物會
    同時出現輾平跡象；再肇事後，小貨車遭往右前（東北）抬
    移再倒退（南）行駛至終位置，或遭往右後（東南）抬移再
    往前（北）行駛至最終位置等語，有國立交通大學96年10月
    8日交大管運字第0960015088號函附之「國立交通大學行車
    事故鑑定意見書」1紙在卷可按（見原審卷一第144頁）。參
    以證人即進行上開鑑定事項之交通大學教授吳宗修於原審審
    理時證稱：本案事證最重要的是車禍現場的落土，在相驗卷
    第9頁照片，可以看到輪胎的落土很清晰，如果是行進間同
    方向撞擊，落土會因為慣性往前發散，如果是車子倒退行進
    中遭撞擊，因為車子會往後退，輪子馬上會輾壓到落土，不
    會留下如此清晰的落土，因此判斷事故發生之瞬間，該小貨
    車是靜止的，至於車禍發生前該小貨車是否有移動或如何移
    動，則無從判斷；再就車禍發生地點與最後小貨車停放的地
    點作比較，可以判斷出小貨車的輪胎曾經轉動過，又從散落
    物沒有被輾壓的情形觀察，可以排除小貨車在車禍後有向後
    倒車的情形，但從小貨車輪胎有轉動變位的跡象觀察，又排
    除小貨車於車禍後有往前開再倒車回到牆邊的情形，因為在
    這種短距離將車前進、後退，其輪胎的位置是不會有位移的
    ，而本案卻是有輪胎轉動位移的情形，因此可以認定車禍後
    小貨車最終所在的位置，應該是有人先將小貨車抬到右前方
    的路邊再往後移動到牆邊，或是抬到右後方再往前行駛至牆
    邊等語（見原審卷二第10頁）。是依據上開現場散落物、落
    土、小貨車之相對位置，核對證人吳宗修上開證述，堪認上
    開小貨車於本件車禍發生後，確有遭人抬移至卷附採證照片
    所示之最終位置無誤。
４、雖然被告及辯護人等均以證人郭清安證述關於被害人林振義
    何時超越其車？車禍發生時其人位於何處？與被害人距離為
    何？車禍發生前是否與他人聊天？與其聊天之人是否為證人
    林國硬或其親家？均無法清楚交待，且有前後不一之情形，
    而質疑證人郭清安前揭證述之證明力。按證人之陳述有部分
    前後不符，或相互間有所歧異時，究竟何者為可採，法院仍
    得本其自由心證予以斟酌，非謂一有不符或矛盾，即應認其
    全部均為不可採信。尤其關於行為動機，手段及結果等之細
    節方面，證人之證言有時難免有予渲染之可能，然其基本事
    實之陳述，若果與真實性無疑時，則仍非不得予以採信（最
    高法院74年臺上字第1599號判例意旨參照），亦即多數證人
    間就同一事實之陳述彼此稍有差異，或同一證人前後證言略
    有出入，此乃各人之記憶不清，或細節未交代清楚，或其描
    述用語不同，省略片段情節，或紀錄之詳簡有異所致，倘其
    主要陳述一致，應得採為裁判之基礎，非謂其中有一部分互
    有出入，即認全部均屬無可採取。即就本案情節而論，被告
    及辯護人等質疑證人郭清安上開證述內容之歧異，俱屬與待
    證事實不相關之枝微末節，而無涉於犯罪主要事實之認定，
    而綜觀證人郭清安於前案偵審及本案原審中所述情節，就本
    案關鍵事實即於上揭時地被害人林振義騎乘機車擦撞上開車
    牌號碼MH-9457號自用小貨車之際，上開小貨車確實有人駕
    駛而正處於倒車迴正狀態乙節，則始終如一。復審諸證人郭
    清安所證稱該自小貨車是「倒出來到路邊」、「倒退至相片
    中的右方牆壁」時發生車禍等情，均核與卷附照片所示撞擊
    後散落物之所在位置相符（見同上相驗卷第9頁）。又衡以
    車禍發生後，集眾人之力以移動肇事車輛，應屬甚為罕見之
    事，惟郭清安於檢察官相驗時、本案原審時一致證稱；車禍
    發生後，有看到很多人一起搬小貨車的後方，因為小貨車後
    方比較佔住路中間，車頭比較靠近圍牆邊，全部的人都在抬
    後車斗往圍牆旁邊挪動，但是沒有看清楚有那些人在搬動小
    貨車等語（見相驗卷第70頁、原審卷 (二)第6頁），亦核與
    卷附國立交通大學96年10月8日交大管運字第096015088號函
    附之「國立交通大學行車事故鑑定意見書」所載：肇事後，
    自小貨車遭往右前（東北）抬移再倒退（南）行駛至最終位
    置，或遭往右後（東南）抬移再往前（北）行駛至最終位置
    等情（見原審卷 (一)第145頁），及證人吳宗修於原審時證
    稱：觀察卷內資料，車禍發生之地點與最後車輛停放之地點
    ，可以判斷出輪子是曾經轉動過的，而本案散落物非常完整
    ，沒有被輾壓過，所以伊判斷應該是有人先將自小貨車抬到
    右前方的路邊再往後移動到牆邊，或是抬到右後方再往前行
    駛至牆邊，郭清安所說車子有被抬動之經過情形，符合肇事
    重建等語（見原審卷 (二)第12、13頁），亦相符合，足徵
    郭清安似有於車禍發生時在場，並目擊整起事件之經過無誤
    。再者，依證人郭清安上開所證，案外人巫木水係自呂文科
    家緊鄰圍牆的大門倒車出至馬路，並欲迴正時，即遭機車撞
    上等情，則衡諸駕駛常情，車輛於倒車過程中因駕駛角度及
    顧慮倒車安全，一般駕駛者似均會踩煞車（踩煞車時，車尾
    燈為紅色），而於迴正之過程中更須有踩煞車之動作，是郭
    清安上開證稱：有看見二個燈光紅紅的等語，並非無據。至
    被告等及辯護人另舉證人林國硬於他案原審及本案原審時均
    證稱：當天伊經過案發現場時，並沒有遇見郭清安，亦未與
    郭清安交談等語，與證人郭清安於原審時證稱：當時伊確實
    有在車禍現場遇到林國硬，還與他聊天等語不符，因而質疑
    證人郭清安是否確有目睹本件車禍之經過，然證人郭清安於
    原審時證稱：林國硬在車禍現場前四、五十公尺跟伊說話，
    當時就已經發生車禍了，現場已經很多人圍觀，伊與林國硬
    是朋友，打招呼聊幾句，伊還問林國硬怎麼在這裡，林國硬
    說他沒辦法過去等語（見原審卷(二)第9頁），其中關於何
    時看到林國硬及現場有人圍觀等情節，亦與證人林國硬於原
    審時、他案原審時證稱：伊當時下班開車經過那裡看到很多
    人，有下車看一下，之後就上車離開，那邊有很多人站在那
    裡圍觀等語、案發當時伊開車經過現場，有打開駕駛座的車
    門一腳踩下去探頭看了一下，然後就上車離開，伊家住在車
    禍現場附近，所以當天下班後，伊開車經過呂文科家門口，
    有看到一群人在那邊處理事情等語（見原審卷(二)第29、30
    頁、原審93年度交易字第254號卷第152至158頁）相吻合，
    是證人郭清安證稱當天有在現場看到林國硬，亦非無稽，益
    徵證人郭清安證稱其有在場目睹車禍之經過，尚非子虛。另
    證人林國硬既無法確認證人郭清安於案發時是否在場（見原
    審93年度交易字第254號卷第156、158頁），則尚無從依證
    人林國硬之上開證述，即謂證人郭清安上開證述有何不實之
    處。
(四)至於本案車禍經送交通大學進行鑑定，其鑑定結果認係小貨
    車駕駛人巫木水夜間將車輛斜向停放路旁佔用車道，遭林振
    義駕駛重型機車自後撞及小貨車左後角與左後輪擋泥蓋、左
    後輪胎胎壁云云，惟細繹該鑑定書，仍有下列與現場跡證不
    符之處：
１、國立交通大學行車事故鑑定研究中心鑑定結果，雖認：「該
    自小貨車左後輪左後方散落物有明顯落土一片，且其中央呈
    現典型橢圓輪影，輪廓清晰，後端散落物無輾平跡象，推斷
    該點即小貨車遭撞擊瞬間左後輪所在位置，且可進一步研判
    小貨車為靜止中而非倒車中遭猛烈撞擊。」等情，有鑑定意
    見書在卷可查（見原審卷 (二)第一四三至一四五頁）。然
    證人吳宗修於原審審理時亦證稱：鑑定報告是指事故撞擊瞬
    間，發生車禍車輛的車速是零或接近零，而一輛車子倒退後
    踩煞車準備迴正，這時也有可能是瞬間靜止的，依卷內資料
    是無法判斷自小貨車在撞擊之前是如何移動的等語（見原審
    卷 (二)第十一頁），是吳宗修既陳明依卷內資料僅能判斷
    撞擊瞬間，該自小貨車是處於靜止狀態，而該自小貨車於發
    生撞擊前係處於靜止或移動狀態則無從判斷，則該鑑定書所
    指「自小貨車非倒車中遭猛烈撞擊」云云，即有違誤，尚難
    遽採為有利被告之認定。
２、再鑑定書以倘小貨車係自屋宅倒車出來，車頭朝東北遭機車
    撞擊左後角，則機車完全沒有機會接觸小貨車左後輪胎胎壁
    ；倘小貨車係與車道平行停於路邊遭機車撞擊左後角，則機
    車受阻力應即往外（左、西）彈出，甚難有機會再觸擊小貨
    車左後輪胎胎壁，因而推斷該小貨車遭撞擊時應係車頭偏西
    ，車頭偏入車道比車尾多云云。然查，證人吳宗修於原審審
    理時證稱：如果機車的右把手撞擊小貨車左後角，把手也有
    可能因為瞬間的力道而往右前方傾斜，這時就會撞到擋泥蓋
    或是撞到車輪後端等語（見原審卷二第11頁）。再觀諸卷附
    採證照片編號八（即相驗卷第12頁），上開小貨車於車禍發
    生後，小貨車左後方保險桿、左後車尾方向燈、左後輪之後
    擋泥板及左後輪胎等均有明顯擦撞之跡證，且左後輪之後擋
    泥之擦撞痕與凹陷方向，和左後輪胎胎之擦痕呈現連貫情形
    ，況本件車禍是於小貨車倒車後，與要迴正時發生撞擊等情
    ，亦據證人郭清安於證述如前，是本件車禍之撞擊情形仍有
    可能是在小貨車正要迴正之際，機車右把手撞擊小貨車左後
    角後，致機車把手往右前方傾斜而接續撞擊左後擋泥蓋、左
    後車輪，是鑑定書關於「小貨車駕駛人巫木水夜間將車輛斜
    向停放路旁佔用車道」而發生本件車禍之判斷，尚難認與事
    實相符，亦不得作為有利被告等人之認定依據，附此敘明。
(五)末查，細譯被告五人、證人即他案被告巫水木前後證述、供
    述，關於本件車禍發生前、後案外人巫水木所在處所，車禍
    發生後小貨車有無移動等節之描述，前後相互齟齬，多有歧
    異，自難遽予採信。
１、證人即他案被告巫木水於警詢中供稱：我當時將車停放在桃
    園縣大園鄉圳頭村34之8號呂文科住所前，進入該址屋內搬
    運豬公架，進入約十分鐘就聽到碰一聲，我就跑出來看，即
    發現騎士林振義騎乘重型機車跌倒至對面水溝云云（見相驗
    卷第3頁反面）；嗣於偵查中又改稱：我要借用豬公架，進
    入呂家後，要借東西時，聽到碰一聲，就與呂文科一起跑出
    去看，但因路很暗，只看到死者躺在路中央，機車在水溝內
    云云（見相驗卷第28頁正面）；又於偵查中另供稱：我欲向
    友人呂文科借用豬公架，第一次進入呂文科家中時，因呂文
    科等人在樓中樓家中，邀約我吃飯，我隨即下樓將小貨車熄
    火後，再次進入呂文科家中，不到幾分鐘即有碰撞聲，呂文
    科先出去看，之後就進門打電話求救，呂文科的小女兒及男
    友進來說外面發生車禍，沒有人搬動或移動車子云云（見相
    驗卷第46頁反面、第84、85頁）；再於他案原審時供述：當
    天晚上8點40分，我開我小舅子的車去呂文科那邊，我把車
    子停放在靠圍牆的地方，我本來打算東西放在外面拿了就走
    ，但是後來發現他們已經把東西收進去，我就去屋內叫人，
    他們當時在樓中樓，呂文科叫我進去坐一下，我當時車子沒
    有熄火，我出去熄火，但是頭燈有亮。進去之後沒多久就聽
    到碰一聲，呂文科先出門去看，他看完進來說沒什麼事。後
    來呂文科的小女兒和他的男朋友出去看，進來說外面有車禍
    ，有人撞到一台貨車，我猜想貨車應該是我的，就趕緊出去
    ，出去看的時候看到機車在水溝，人已經彈到二十公尺遠處
    。呂文科就先打電話報警，我在他的旁邊。後來救護車先來
    ，呂文科、呂文龍幫忙把受傷的人抬到救護車上，管區警員
    就來了，我不是在呂文科的家倒車，是到呂文龍的家倒車，
    沒有移動貨車云云（見他案原審卷第25頁、第162頁）。另
    於本院上訴審時證稱：警察來之前，有移動車輛，因為當時
    救護車還沒到，我要載傷患到醫院，但是旁邊有人告訴人車
    輛不能動，我又倒車移回到原來位置，大約移動一個車身多
    再倒回來，移動之前比較沒有靠近牆面，移動之後比較靠近
    牆面，但是一樣是這個位置云云（見本院上訴審卷第80頁）
    。依上所述，證人巫木水於警偵訊及法院歷次審理中就此部
    分所供，屢屢矛盾不一、大相逕庭，已難盡信。
２、被告呂傳芳、呂文龍、李寶玉等人於他案到庭作證時，渠等
    於警詢及偵審中均證稱：車禍時，可以確定案外人巫木水在
    呂文科住處之閣樓餐桌旁與準備渠等一起用餐云云，然渠等
    就案外人巫木水進入呂文科住處後，是否有再次進出該住處
    而言，被告呂文龍於偵查中證稱：當時我與呂文科、呂傳芳
    、李寶玉四人在呂文科家中樓中樓吃飯，約半小時後，被告
    來借豬公架，因被告之小貨車沒熄火，故被告先下去熄火後
    ，再與其太太一起上樓，約隔四、五分鐘後，就聽見碰撞聲
    ，呂文科先下去看，之後我與呂傳芳及被告才下去看，李寶
    玉留在樓上云云（見相驗卷第81頁正面）。然被告李寶玉於
    他案偵查中卻證以：我在呂文科家中看到巫木水後，巫木水
    並未表示因車未熄火，要出去熄火再進入家中，巫木水與其
    太太一起上樓後，巫木水就沒有出去熄火再進入屋內云云（
    見相驗卷第80頁正、反面）；於他案原審審理中則證以：巫
    木水一到就上來，他好像沒有再出去過。巫木水進來差不多
    十分鐘左右就發生車禍，我有聽到碰的聲音，其他人也有聽
    到。呂文科出去查看，看到是車禍，他有喊發生車禍云云（
    見他案原審卷第108、114至115頁）。被告呂傳芳於他案偵
    查中係證稱：我到呂文科家中時，呂文龍、呂文科、李寶玉
    已經在場，巫木水事後才與其太太上樓，並未表示車輛未熄
    火而需要出去熄火後，再進入呂文科家中，…（在警訊中曾
    陳述巫木水有出去熄火後再進入呂文科家中，為何剛才偵訊
    時說沒有此情形？）他可能是下去上廁所，我不清楚云云（
    見相驗卷第82頁反面、第84頁）；於他案原審審理中則證以
    ：偵查中說巫木水沒有出去過，是因為當時一時緊張，只是
    要強調巫木水不在現場。聽到碰撞的聲音很大，在閣樓吃飯
    在場的人應該都聽得到，聽到之後呂文科先下去查看，他說
    小貨車發生事故，因為我們都開轎車，所以都不在意，後來
    是巫木水說他開小貨車，我們才全部都一起下去看云云（參
    見原審卷第86、98至99、101頁）。準此以觀，被告呂文龍
    、李寶玉、呂傳芳既均為在場證人，且均較案外人巫木水先
    到呂文科住處用餐，巫木水最後才前往呂文科住處，而本件
    車禍案發時點距離巫木水前往呂文科住處前後僅隔數分鐘之
    久，則關於巫木水有無二度進出呂文科住處一情，被告呂文
    龍、李寶玉、呂傳芳理當知之甚稔，惟彼等前於他案偵審時
    經隔離訊問後，彼此證言竟然矛盾不一，可認被告呂文龍、
    李寶玉、呂傳芳上開前案偵訊、審理時所述，確有迴護案外
    人巫木水之情形，益徵被告等人上開所辯應係事後與案外人
    巫木水勾串飾卸之詞，均不足採。
(六)又按測謊之鑑驗，係就受測人對相關事項之詢答，對應其神
    經、呼吸、心跳等反應而判斷，其鑑驗結果有時亦因受測人
    之生理、心理因素而受影響，該鑑驗結果固可為審判之參考
    ，但非為判斷之唯一及絕對之依據，鑑驗結果是否可採，應
    由法院斟酌取捨（最高法院85年度台上字第5791號判決可資
    參照）。從而測謊鑑定之過程，係以被告對於事實陳述時之
    情緒波動程度作為判別鑑定對象，其是否呈情緒波動，恆依
    受測者陳述當時之心理、生理、情緒或壓力等因素之影響。
    又測謊鑑定係依一般人在說謊時，會產生遲疑、緊張、恐懼
    、不安等心理波動現象，乃利用測謊儀器將受測者之上開情
    緒波動反應情形加以紀錄，用以判別受測者所供述之真實性
    ，倘受測者愈想壓抑其謊言所產生之情緒，在測謊儀器上愈
    會產生明顯之情緒波動反應，反之則無此不實之波動反應。
    從而測謊鑑定結果，如就否認犯罪有不實之情緒波動反應，
    固得供審判上之參酌，惟不得採為有罪判決之唯一憑據。且
    測謊判斷的正確性，受到測試者之生理精神狀況、情緒，如
    氣憤、過度不安、極度緊張及問題的適當性、控制的適當性
    、認知差異、測謊環境與硬體設施等諸多因素的影響，亦即
    其與一般科學鑑識仍有不同的精確程度，是尚難僅以測謊結
    果，即認定必然有說謊或未說謊。查案外人巫木水、被告呂
    傳芳於92年11月13日至法務部調查局測謊鑑定之結果認：一
    、呂傳芳稱(一)案發時其未移動巫木水之貨車。(二)其不知
    他人有無移動巫木水之貨車。上述問題經測試無情緒波動反
    應，研判未說謊。二、巫木水稱(一)、案發時其未倒車遭被
    害人撞擊。（二）其貨車停放路邊遭被害人撞擊。上述問題
    經測試無情緒波動之反應，研判未說謊乙情，此有法務部調
    查局92年11月14日調科參字第9200411830號測謊報告書乙份
    可稽（見他字第1455號偵卷第19頁），可堪認定。惟每人情
    緒控制力不一，故測謊結果並非絕對正確無訛，僅可供作補
    強性証據，其証明力如何，仍須就對被告有利及不利之全部
    証據具體衡量，不得採為判決之唯一憑據。查本件車禍發生
    後，巫木水所駕駛之小貨車確實有移動之事實，已如前述說
    明，該鑑定書關於呂傳芳之部分，充其量僅能證明呂傳芳就
    其本人未移動小貨車一事未有說謊，仍與前揭客觀事實、本
    案被訴之事實無涉，自難採為有利被告呂傳芳之依據。另關
    於巫木水之測謊報告部分，本院斟酌巫木水供述、證述有前
    述諸多矛盾、歧異之處，其証言可信度已令人質疑，復參酌
    檢察官曾於93年1月12日第二次囑託法務部調查局再對巫木
    水做測謊鑑定，惟因巫木水罹患高血壓生理反應欠佳，以致
    無法測試乙節，有法務部調查局93年2月12日調科參字第930
    0051830號函附卷可考（見同上他字卷第46頁），足徵巫木
    水前次測謊之鑑定是否正確無訛，實有可疑，亦不得採為有
    利被告五人之憑據。
(七)綜上所述，證人郭清安既始終明確證述上開貨車於車禍發生
    時，確處於倒車迴正之際，而依車禍發生後，現場遺留之跡
    證及車損情形，堪認該小貨車確有遭人抬移之情形，此與證
    人郭清安證述目睹有人抬移該車後方等情相符，且案發時該
    小貨車僅為案外人巫木水所使用情形下，堪信本件車禍發生
    時，案外人巫木水確有駕駛該小貨車進行倒車迴正之情無訛
    。被告五人所辯上情，均與事實不符，洵無足採。其等在法
    院審判時，明知不實而故為前揭虛偽之證述，至為明確，其
    等偽證犯行均堪以認定，應予依法論科。
三、按偽證罪之構成，以於執行審判職務之公署或於檢察官偵查
    時對於案情有重要關係之事項，供前或供後具結，而為虛偽
    之陳述為要件，所謂虛偽之陳述，係指與案件之真正事實相
    悖，而足以陷偵查或審判於錯誤之危險者而言。又刑法上之
    偽證罪，為形式犯，不以結果之發生為要件，一有偽證行為
    ，無論當事人是否因而受有利或不利之判決，均不影響其犯
    罪之成立。而該罪所謂於案情有重要關係之事項，則指該事
    項之有無，足以影響於裁判之結果者而言。又證人之具結，
    乃以文書保證其所陳述之事實為真實，告以具結義務命其具
    結，端在使其明瞭具結意義，知所警愓，強制其據實陳述，
    不致為虛偽證言，俾能發現真實，故經具結後如就案情有重
    要關係之事項而為虛偽之陳述時，應受刑法上偽證罪之處罰
    ，最高法院著有69年台上字第2427號、71年台上字第8127號
    判例要旨可資參照。是核被告呂文科、呂俐瑢、呂文龍、呂
    傳芳、李寶玉上開所為，均係犯刑法第168條之偽證罪。被
    告等行為後，刑法部分條文雖於94年2月2日修正並於95年7
    月1日施行，惟本案論罪科刑法條，並未涉及新舊法比較問
    題，自無比較刑法修正前、後之情形。
四、原審詳查後，予被告五人論罪科刑，固非無見。惟按未受請
    求之事項予以判決者，其判決當然違背法令，刑事訴訟法第
    379條第12款定有明文。又案件起訴後，檢察官於論告書內
    ，就其認與起訴事實有裁判上一罪或實質上一罪關係之他部
    事實所為之記載或論敘，此原本即屬於法院所應審究是否為
    起訴效力所及之犯罪事實之擴張，故此之記載或論敘並非追
    加起訴，應僅在促使法院為之注意，並非訴訟上之請求，不
    發生訴訟繫屬之效力。法院經調查結果，認為論告書所指之
    他部事實成立犯罪，並與起訴經有罪判決之犯罪事實間，有
    裁判上一罪或實質上一罪關係，始得基於審判不可分原則，
    一併予以裁判；倘認為論告書所指他部份事實，不能證明被
    告犯罪，或該部分雖成立犯罪，但與起訴之犯罪事實，並無
    裁判上一罪或實質上一罪關係，該部分即非起訴效力所及，
    法院自不得予以裁判，應由檢察官另為適法之處理。經查，
    本件檢察官起訴事實係就被告五人於他案原審審理時關於本
    件車禍發生當時，案外人巫木水所在處所、有無在呂文科住
    處閣樓內等證述內容顯屬虛偽，而提起公訴。嗣檢察官於原
    審審理期間之97年4月21日，所函送之論告書犯罪事實欄另
    指被告五人關於「車禍發生後所看到小貨車停放情形」、「
    有無人員移動小貨車」等事項之證述內容亦屬虛偽，此部分
    亦構成偽證罪嫌云云（見原審卷二第47至49頁）。原審調查
    結果，認不能證明被告五人有該部分之犯罪（見原判決第14
    至15頁），揆之上開說明，該部分即非起訴效力所及，原審
    審自不得予以審判，應由檢察官另行處理。乃原審判決竟以
    上開部分，與被告五人經論罪科刑部分，有實質上一罪關係
    ，而不另為無罪之諭知（見原判決第15頁），自有未受請求
    之事項予以判決之違法。被告五人上訴，均執前詞否認偽證
    犯行，為無理由。檢察官循告訴人請求上訴認量刑太輕，亦
    無理由，另檢察官上訴指摘被告五人於原審93年度交易字第
    254號巫木水所涉過失致死案件93年11月8日上午9時30分許
    審理時，就「車禍發生後所看到小貨車停放情形」、「有無
    人員移動小貨車」等事項之證述亦屬虛偽，此部分亦構成偽
    證罪嫌云云。惟查，經檢視本院93年度交易字第254號案件
    93年11月8日審判筆錄之記載，就上開小貨車於車禍發生時
    有無遭人移動之情形，被告呂文科證稱：「（有無看到何人
    去移動車輛？）沒有」、「（你看到小貨車停放情形是否如
    警察所拍的照片？是」等語；被告呂琍瑢證稱：「（車禍現
    場有沒有人移動車輛？）沒有」、「（你所看到的車輛停放
    位置如同你剛剛所看到的照片所示？是」等語；被告呂傳芳
    證稱：「（你有沒有看到有人移動車輛？）我沒有）、「（
    你有沒有幫忙移動車輛）沒有」等語；被告呂文龍證稱：「
    （有無看到撞擊車輛停放情形？我一直指揮交通，沒有注意
    」、「（有無看到何人移動車輛？）沒有注意」等語；被告
    李寶玉證稱：「（你後來離開呂文科家的時候，有沒有看到
    相關肇事車輛停放位置？）我不敢看，所以沒有看到」等語
    。是除被告呂文科、呂琍瑢、呂傳芳曾證述沒有看到有人移
    動上開小貨車外，其餘被告呂文龍、李寶玉則證述沒有注意
    或沒有看到有人移動該小貨車，復參酌證人郭清安於原審審
    理時證稱：車禍發生後雖然看到有很多人一起扛著小貨車的
    後方，但天色已暗，看不清楚是那些人搬運的等語（見本案
    卷二第7頁），即依證人郭清安上開證述，雖能證明車禍發
    後，有人搬移該小貨車，然究竟是何人參與搬移？亦無法進
    一步確認，是亦不能確認被告等人於車禍發生後，是否參與
    搬移或確實有在場目睹搬移小貨車之經過情形，即被告五人
    就肇事後小貨車是否遭人移動情形，雖有上開陳述，亦難認
    被告五人此部分之證述，確係出於偽證之故意，檢察官此部
    分之上訴，自非適法。惟原判決既有如前可議之處，自應予
    以撤銷改判。爰審酌被告前均無犯罪紀錄，素行尚佳，因與
    巫木水為親友關係，為使巫木水脫免罪責，於他案審理中以
    證人身分作證時，就案情有重要關係之事項為虛偽陳述，有
    使法院審判陷於錯誤之危險，足以影響裁判結果之正確性，
    影響司法調查程序之進行，所為應予非難，併考量其等犯罪
    之動機、目的、手段、生活狀況、智識程度與犯後均否認犯
    行之態度等一切情狀，均各量處有期徒刑8月。又被告渠等
    犯罪時間均係在96年4月24日以前，所犯之罪符合中華民國
    96年罪犯減刑條例第2條第1項第3款之減刑條件，爰依該條
    例第2條第1項第3款、第7條之規定，於判決主文同時諭知減
    其宣告刑二分之一，即有期徒刑4月，以資懲儆。
據上論斷，應依刑事訴訟法第369條第1項前段、第364條、第299
條第1項前段，刑法第168條，中華民國九十六年罪犯減刑條例第
2條第1項第3款、第7條，判決如主文。
本案經檢察官黃朝貴到庭執行職務。
中    華    民    國   100    年    1     月    11    日
            刑事第十八庭  審判長法  官  吳鴻章
                                法  官  曾淑華
                                法  官  汪梅芬
以上正本證明與原本無異。
如不服本判決，應於收受送達後10日內向本院提出上訴書狀，其
未敘述上訴之理由者並得於提起上訴後10日內向本院補提理由書
（均須按他造當事人之人數附繕本）「切勿逕送上級法院」。
                                書記官  劉寶鈴
中    華    民    國   100    年    1     月    11    日